臺灣高等法院臺中分院刑事判決　　　　 96年度上易字第322號
上　訴　人
即　被　告　乙○○
上列上訴人因詐欺案件，不服臺灣臺中地方法院95年度易字第
3075號中華民國95年12月29日第一審判決（起訴案號：臺灣臺中
地方法院檢察署95年度偵緝字第1983號），提起上訴，本院判決
如下：
    主  文
上訴駁回。
    事  實
一、乙○○可預見其將後述如附表所示銀行帳戶存摺、印鑑章及
    提款卡等資料提供予不詳姓名之成年人後，該成年人將可能
    藉由取得之乙○○銀行帳戶存摺、印鑑章及提款卡等資料，
    遂行詐欺取財犯罪之目的，而其發生並不違背自己本意之情
    況下，基於幫助他人犯詐欺取財罪之不確定故意，於民國（
    民國）93年7、8月間某日，在不詳地點，將其所開設如附表
    所示銀行帳戶之存摺、印鑑章、提款卡、提款卡密碼等資料
    ，交予該成年人使用。嗣該成年人即意圖為自己不法之所有
    ，在報紙上刊登不實之代辦貸款廣告，適甲○○看見該廣告
    ，乃於93年11月14日撥打廣告上所載電話號碼，上開成年男
    子乃自稱是羅代書，並向甲○○詐稱：其專門代辦貸款，且
    需要律師接洽費，甲○○須匯款打通關等語，使甲○○不知
    有詐，陷於錯誤，接續4次匯款至對方指定帳戶內計新臺幣
    （下同）52,823元，其中12,900元係於93年11月2日至郵局
    辦理匯款，匯至乙○○所開設如附表所示銀行帳戶內，旋遭
    對方提領。嗣因甲○○察覺有異，始知受騙並報警處理，而
    為警循線查悉上情。
二、案經臺中市警察局第四分局報告臺灣臺中地方法院檢察署檢
    察官偵查起訴。
    理  由
一、訊據上訴人即被告乙○○（下稱被告）固對於如附表所示銀
    行帳戶為其所開設之事實坦承不諱，惟矢口否認有何幫助詐
    欺取財犯行，辯稱：伊在臺中商業銀行南豐原分行及潭子分
    行各有開設1個帳戶，伊於2年多前看到報紙請人家幫伊辦理
    貸款，對方稱要將伊貸得之款項匯入伊帳戶內，伊乃依對方
    指示將本案帳戶之存摺、提款卡、印鑑章、身分證影本均交
    予對方，並告知對方提款卡密碼。後來伊發現不對勁，乃打
    電話向銀行申報遺失，結果因為伊忘記尚有本案帳戶，而誤
    向潭子分行申報潭子分行之帳戶遺失，伊並未提供帳戶供他
    人使用云云。惟查：
  (一)如附表所示帳戶確係被告所開設一節，業據被告直承屬實，
    並有該帳戶之開戶資料影本等件在卷可稽。又前揭被害人甲
    ○○如何因受詐騙而接續匯款至被告所開設如附表所示銀行
    帳戶內，旋遭對方提領等情，業據證人甲○○於警詢中指述
    甚詳，並有匯款執據計4張及如附表所示帳戶之交易明細等
    件在卷可憑，均足認定。參以被告於原審準備程序時先係辯
    稱：伊於93年7、8月份，曾經叫人幫伊辦貸款，當時伊拿身
    分證影本、臺中商業銀行潭子分行存摺、財物證明等資料給
    對方辦貸款，伊在臺中商業銀行只有潭子分行帳戶，伊不知
    尚有臺中商業銀行南豐原分行存簿，當時潭子分行的提款卡
    、印鑑章伊並沒有交給對方云云，嗣於原審審理中又改以上
    開情詞置辯，核其所辯先後不一，已難憑採。況被告係明德
    女中夜校高職畢業，之前曾從事跑業務等工作，社會工作經
    驗已有5、6年之久，業據被告於原審供明在卷，則依被告之
    智識程度及社會歷練，其對於要取得申貸款項，只須提供帳
    號甚或存摺影本予對方即可，端無為了讓所貸款項匯入被告
    帳戶，而將帳戶之存摺、提款卡、印鑑章均交予對方，並告
    知對方提款卡密碼之理乙節，要難諉為不知。是被告所辯亦
    顯悖常情，無足憑採。從而，如附表所示帳戶顯係被告提供
    予上開成年人使用，應可認定。
  (二)按刑法上之故意，可分為直接故意與不確定故意（間接故意
    ），所謂「不確定故意」，係指行為人對於構成犯罪之事實
    ，預見其發生而其發生並不違背其本意者，刑法第13條第2
    項定有明文；而金融機構帳戶係個人理財之重要工具，且關
    係個人財產、信用之表徵，豈能隨意交予陌生人，如該他人
    非供作犯罪所得出入之帳戶或其他不法目的，應無使用非自
    己名義金融帳戶之必要；且邇來，利用報紙刊登不實廣告、
    撥打電話或傳簡訊謊稱被害人中獎向他人詐欺取財之犯罪類
    型層出不窮，該等犯罪，多數均係利用人頭帳戶作為出入帳
    戶，並經媒體廣為披載，被告行為時為智識成熟之成年男子
    ，對此自係知之甚明。則其對於使用其帳戶之不詳之人將可
    能利用其帳戶作為向他人詐欺取財犯行之工具，端無毫無預
    見之理，被告顯係明知對方持有伊帳戶並無何正當用途，仍
    將如附表所示帳戶提供予上開成年人使用，其主觀上確有容
    任他人利用其帳戶犯詐欺取財罪之不確定故意無疑。
  (三)綜上所述，被告所辯顯係事後飾卸罪責之詞，不足採信，本
    案事證明確，被告犯行堪以認定。
二、查被告行為後，刑法第2條、第30條、第41條，均於94年2月
    2日修正公布，並自95年7月1日起施行：
  (一)修正後刑法第2條第1項規定，已將新舊法律適用之「從新從
    輕」原則，改採「從舊從輕」原則，而此規定僅係規範行為
    後法律變更所生新舊法律比較適用之準據法，並非實體刑罰
    法律，自不生行為後法律變更之比較適用之問題，應逕行適
    用新法第2條第1項之規定，為「從舊從輕」之比較。
  (二)修正前刑法第30條：「幫助他人犯罪者，為從犯。雖他人不
    知幫助之情者，亦同。從犯之處罰，得按正犯之刑減輕之。
    」，與修正後同條規定：「幫助他人實行犯罪行為者，為幫
    助犯。雖他人不知幫助之情者，亦同。幫助犯之處罰，得按
    正犯之刑減輕之。」之規定，二者在用語上固有不同，惟其
    修法理由乃在舊法規定體例在解釋上滋生爭議，且「從犯」
    用語，常有不同解讀，爰予修正以杜爭議，並明示幫助犯之
    成立，亦以被幫助者著手犯罪之實行，且具備違法性為必要
    ，此觀諸立法理由說明即明，是此部分修正應無有利、不利
    於被告之問題，應適用行為時即修正前刑法第30條規定。
  (三)被告行為後，罰金罰鍰提高標準條例第2條業已刪除，而刑
    法第41條第1項前段關於易科罰金之折算標準已由舊法之銀
    元1百元、2百元、3百元修正為新臺幣（下同）1千元、2千
    元、3千元，因屬科刑規範事項之變更，其折算標準為裁判
    時所應諭知，自有就新舊法規定比較之必要，經比較新舊法
    結果，以被告行為時之舊法較為有利於被告，是本件應適用
    被告行為時之舊法即依修正前刑法第41條第1項前段、修正
    前罰金罰鍰提高標準條例第2條，諭知以銀元3百元即新臺幣
    9百元折算1日為易科罰金之折算標準。
  (四)修正後刑法第33條第5款規定「罰金：新臺幣1千元以上，以
    百元計算之」，與修正前刑法第33條第5款規定「罰金：1元
    以上」不同。比較新舊法結果，以舊法較有利於被告，本案
    關於刑法第339條第1項之法定刑罰金部分，自應適用行為時
    之法律即修正前刑法第33條第5款規定決定其罰金部分之法
    定刑。而關於刑法第339條第1項法定刑為罰金之提高標準之
    新舊法適用問題，因被告行為後，刑法施行法第1條之1於95
    年6月14日修正公布增訂。修正增訂之刑法施行法第1條之1
    規定：「中華民國94年1月7日刑法修正施行後，刑法分則編
    所定罰金之貨幣單位為新臺幣。94年1月7日刑法修正時，刑
    法分則編未修正之條文定有罰金者，自94年1月7日刑法修正
    施行後，就其所定數額提高為30倍。但72年6月26日到94年1
    月7日新增或修正之條文，就其所定數額提高為3倍」。本件
    被告所犯幫助刑法第339條第1項詐欺取財罪之法定刑有罰金
    刑（銀元1千元以下），且為刑法分則編未修正之條文而定
    有罰金刑者；於刑法施行法第1條之1修正增訂前，其貨幣單
    位為銀元，罰金刑之提高標準應適用罰金罰鍰提高標準條例
    第1條之規定「依法律應處罰金、罰鍰者，就其原定數額得
    提高為2倍至10倍」，而再依現行法規所定貨幣單位折算新
    臺幣條例第2條規定：「現行法規所定金額之貨幣單位為圓
    、銀元或元者，以新臺幣元之3倍折算之」。如換算為新臺
    幣，則刑法第339條第1項法定刑罰金刑部分，應為罰金新臺
    幣3萬元以下（1千元X10X3）。如適用刑法施行法第1條之1
    規定提高30倍，亦為新臺幣3萬元以下（1千元X30）。是其
    關於法定刑為罰金部分之提高標準，新舊法均無不利之情形
    ，故本案關於刑法第339條第1項之法定刑罰金提高標準部分
    ，自應適用行為時之法律即罰金罰鍰提高標準條例第1條及
    現行法規所定貨幣單位折算新臺幣條例第2條。
　(五)綜合上述比較結果，本件修正後規定並未較有利於被告，依
  　修正後刑法第2條第1項規定，應適用修正前規定。
三、查上開成年人基於意圖為自己不法所有之犯意，以上開方式
    為詐術，使被害人甲○○陷於錯誤，將本人之財物交付，是
    該成年人所為，應係犯刑法第339條第1項之詐欺取財罪。被
    告基於幫助詐欺取財之不確定故意，提供前揭存摺、提款卡
    、印鑑章及密碼，供前揭成年人作為犯詐欺取財之用，該成
    年人並藉此向甲○○詐欺取財得逞，業如前述，且本案經查
    並無積極證據足證該成年人係以犯詐欺取財罪為常業（刑法
    修正前），則核被告所為，係犯修正前刑法第30條第1項、
    刑法第339條第1項之幫助詐欺取財罪。被告幫助上開成年人
    犯詐欺取財罪，係屬從犯，茲衡諸其犯罪情節，並按正犯之
    刑減輕之。原審依據上述理由，適用刑法第2條第1項（前段
    ）、第30條第1項、第2項（修正前），第339條第1項、第41
    條第1項前段（修正前），罰金罰鍰提高標準條例第1條前段
    、第2條（修正前），並審酌被告前曾因妨害風化案件，經
    台灣台中地方法院判處拘役50日確定，並於93年1月30日易
    科罰金執行完畢，有臺灣高等法院被告前案紀錄表及臺灣臺
    中地方法院檢察署刑案資料查註紀錄表各1份在卷可按，素
    行非佳；被告犯罪之動機、目的、手段、其行為時係年滿20
    餘歲之成年男子，竟提供帳戶供他人作為詐欺取財工具，增
    加犯罪偵查機關查察犯罪困難、本案被害人甲○○因受騙而
    匯款至被告帳戶之金額為12,900元，尚非甚鉅，及被告犯罪
    後猶矢口否認犯行，且迄未賠償被害人所受損害，以與被害
    人達成和解，態度不佳等一切情狀，量處被告有期徒刑4月
    之刑，並依修正前刑法第41條第1項前段、修正前罰金罰鍰
    提高標準條例第2條，諭知易科罰金之折算標準，以銀元3百
    元即新台幣9百元折算1日。核其認事用法俱無不當，量刑亦
    稱允洽，被告猶執陳詞否認犯罪而提起上訴，非有理由，應
    駁回其上訴。
據上論斷，應依刑事訴訟法第368條，判決如主文。
本案經檢察官丙○○到庭執行職務。
中　　華　　民　　國　　96　　年　　4 　　月　　4 　　日
            刑事第七庭    審判長法　官  林  榮  龍
                                法　官  鄭  永  玉
                                法　官  江  錫  麟
上列正本證明與原本無異。
不得上訴。
                                書記官  劉  建  智
中　　華　　民　　國　　96　　年　　4 　　月　　9 　　日
附表：
┌────┬───────┬──────────────┐
│戶名　  │金融機構名稱  │帳號                        │
├────┼───────┼──────────────┤
│乙○○  │臺中商業銀行南│000000000000000號           │
│        │豐原分行      │                            │
└────┴───────┴──────────────┘
附錄本案論罪法條全文：
刑法第339條第1項：
  意圖為自己或第三人不法之所有，以詐術使人將本人或第三人
  之物交付者，處5年以下有期徒刑、拘役或科或併科1千元以下
  罰金。
